臺灣新北地方法院刑事判決
111年度金訴字第451號
公  訴  人  臺灣新北地方檢察署檢察官
被      告  徐政理



上列被告因違反洗錢防制法等案件，經檢察官提起公訴（110年
度偵字第28722號；111年度偵字第1865、1866號；111年度軍偵
字第14號），被告於本院準備程序中，就被訴事實為有罪之陳述
，經本院合議庭裁定由受命法官獨任進行簡式審判程序，判決如
下：
    主  文
徐政理犯三人以上共同詐欺取財罪，處有期徒刑壹年貳月。未扣
案之犯罪所得新臺幣壹萬貳仟元沒收，如全部或一部不能沒收或
不宜執行沒收時，追徵其價額。
    事  實
一、徐政理於民國110年1月間，加入張漢祁、王瑋笙（由本院另
    行審結）及真實姓名年籍不詳綽號「叔叔」所組成以實施詐
    欺取財為目的，具有持續性、牟利性、結構性之詐欺集團犯
    罪組織（下稱本案詐欺集團，其所涉參與犯罪組織犯行，不
    另為不受理，詳下述），由張漢祁擔任車手頭及接應取款之
    角色，負責依指示前往指定地點拿取下層車手收受及轉遞被
    害人遭詐騙所交付之財物，以及發放車手酬勞等職務；徐政
    理、王瑋笙則以2人1組方式擔任面交車手，負責收取詐騙款
    項之第1層車手角色。嗣張漢祁、徐政理、王瑋笙與「叔叔
    」等真實姓名年籍不詳之詐欺集團成員共同意圖為自己不法
    之所有，基於3人以上共同詐欺取財、意圖掩飾及隱匿特定
    犯罪所得去向及所在之洗錢之犯意聯絡，於110年1月27日6
    時許，王瑋笙、徐政理均攜帶張漢祁交付之工作機，各自前
    往板橋車站待命；嗣由真實姓名年籍不詳之詐欺集團成員，
    於110年1月27日11時許，撥打電話予許文東，向許文東謊稱
    ：許文東之子與友人向其購買毒品卻逃逸，只剩許文東之子
    留下，須拿出新臺幣（下同）30萬保平安云云，致許文東陷
    於錯誤，依詐騙集團成員之指示，先前往新北市○○區○○路00
    0號國慶郵局臨櫃提領30萬元裝入包裹後，復於同日12時30
    分許，依指示將上開包裹放置在新北市板橋區重慶國中大門
    對面之變電箱，再前往新北市板橋區南雅南路二段21號亞東
    紀念醫院尋找其兒子。繼經王瑋笙依「叔叔」指示將許文東
    放置於上址之現金包裹取走並前往板橋某家樂福內廁所清點
    金額後，再依指示搭乘計程車至新北市永和區保生路某處，
    將上開包裹放置該處輪胎下，並站立於旁監看；其間，徐政
    理接獲指示，搭乘計程車前往上述永和區保生路某處，與王
    瑋笙碰頭後隨即取走裝有30萬元現金包裹，徐政理再依指示
    搭乘高鐵前往新竹縣○○市○○街00號兒八公園，將上開包裹放
    置於公園某處後離去，張漢祁再至上址拾取前述放置現金之
    包裹，並以不詳方式轉交詐欺集團成員，以製造金流斷點，
    使司法機關難以溯源追查，而掩飾及隱匿特定犯罪所得之去
    向及所在。嗣許文東依指示前往亞東醫院尋訪兒子未果，始
    悉受騙而報警處理，因而查悉上情。
二、案經許文東訴由新北市政府警察局板橋分局報告臺灣新北地
    方檢察署(下稱【新北地檢署】)檢察官偵查起訴。
　　  理  由
甲、有罪部分　　　
壹、程序部分
　　按除被告所犯為死刑、無期徒刑、最輕本刑為3年以上有期
    徒刑之罪或高等法院管轄第一審案件者外，於刑事訴訟法第
    273條第1項程序進行中，被告先就被訴事實為有罪之陳述時
    ，審判長得告知被告簡式審判程序之旨，並聽取當事人、代
    理人、辯護人及輔佐人之意見後，裁定進行簡式審判程序；
    除簡式審判程序及簡易程序案件外，第一審應行合議審判，
    刑事訴訟法第273條之1第1項、第284條之1分別定有明文。
    經查，本案被告徐政理所犯係死刑、無期徒刑、最輕本刑為
    3年以上有期徒刑或高等法院管轄第一審案件以外之罪，其
    於本院準備程序中就被訴事實為有罪之陳述，經受命法官告
    知簡式審判程序之旨，並聽取其與公訴人之意見後，本院認
    無不得或不宜改依簡式審判程序進行之處，爰依刑事訴訟法
    第273條之1第1項規定，裁定本案由受命法官獨任進行簡式
    審判程序，合先敘明。是本案之證據調查，依同法第273 條
    之2 規定，不受同法第159 條第1 項、第161 條之2 、第16
    1 條之3 、第163 條之1 ，及第164 條至170 條所規定證據
    能力認定及調查方式之限制，合先敘明。
貳、實體部分：
一、認定犯罪事實所憑證據及理由
  ㈠上揭犯罪事實，業據被告於偵查、本院準備、審理程序中均
    坦承不諱(見新北地檢署110年度偵字第28722號卷，下稱【2
    8722號卷】，第223頁；本院111年度金訴字第451號卷，下
    稱【本院卷】，第175、191頁)，核與證人即同案被告張漢
    祁、王瑋笙；證人即王瑋笙友人陳昊、另案被告田育昇分別
    於偵查、本院之證述；證人即告訴人許文東於警詢之證述大
    致相符(見新北地檢署111年度偵字第1866號卷，下稱【1866
    卷】，第43至45頁；28722號卷第23至25、181至183、245至
    247頁；新北地檢署111年度偵字第1865號卷，下稱【1865卷
    】，53至57頁；本院卷第147頁)，復有新北市政府警察局板
    橋分局搜索扣押筆錄、扣押物品目錄表（張漢祁及王瑋笙部
    分）、告訴人之內政部警政署反詐騙諮詢專線紀錄表、告訴
    人提出中華郵政存簿封面及內頁影本、告訴人與詐欺集團成
    員之通話紀錄、叫車紀錄、陳昊出借之衣服、帽子照片、監
    視器錄影翻拍照片等件在卷可參（見1866號卷第25至29頁；
    28722號卷第48至51、57、63至73、145至163頁；1865號卷
    第27至31頁），應認被告任意性自白與事實相符，堪予採信
    。
　㈡綜上所述，被告所為本案犯行事證，均已臻明確，自應依法
    論科。
二、論罪科刑
　㈠法律適用之說明
　⒈三人以上共犯詐欺取財罪部分
　　按共同實施犯罪行為之人，在合同意思範圍以內，各自分擔
    犯罪行為之一部，相互利用他人之行為，以達其犯罪之目的
    者，即應對於全部所發生之結果，共同負責。另按共同正犯
    之行為人已形成一個犯罪共同體，彼此相互利用，並以其行
    為互為補充，以完成共同之犯罪目的。故其所實行之行為，
    非僅就自己實行之行為負其責任，並在犯意聯絡之範圍內，
    對於他共同正犯所實行之行為，亦應共同負責，此即所謂「
    一部行為全部責任」之法理；又刑法之「相續共同正犯」，
    就基於凡屬共同正犯對於共同犯意範圍內之行為均應負責，
    而共同犯意不以在實行犯罪行為前成立者為限，若了解最初
    行為者之意思，而於其實行犯罪之中途發生共同犯意而參與
    實行者，亦足成立；故對於發生共同犯意以前其他共同正犯
    所為之行為，苟有就既成之條件加以利用而繼續共同實行犯
    罪之意思，則該行為即在共同意思範圍以內，應共同負責，
    最高法院100年度台上字第5925號、98年度台上字第7972號
    判決分別同此見解。又以目前遭破獲之電話詐騙集團之運作
    模式，係先以詐騙集團收集人頭通訊門號或預付卡之門號及
    金融機構帳戶，以供該集團彼此通聯、對被害人施以詐術、
    接受被害人匯入受騙款項及將贓款為多層次轉帳之使用，並
    避免遭檢警調機關追蹤查緝，再由該集團成員以虛偽之情節
    詐騙被害人，於被害人因誤信受騙而將款項匯入指定帳戶或
    交付後，除繼續承襲先前詐騙情節，或繼續以延伸之虛偽事
    實詐騙該被害人，使該被害人能繼續匯入、交付更多款項外
    ，並為避免被害人發覺受騙報警，多於確認被害人已依指示
    匯款或提領現金後，即迅速指派集團成員以臨櫃提款或自動
    櫃員機領款等方式將詐得贓款即刻提領殆盡，或儘速前往向
    被害人取款；此外，為避免因於收集人頭帳戶或於臨櫃提領
    詐得贓款，或親往收取款項時，遭檢警調查獲該集團，多係
    由集團底層成員出面從事該等高風險之臨櫃提款、收取款項
    （即「車手」）、把風之工作，其餘成員則負責管理帳務或
    擔任居間聯絡之後勤人員。是依上開電話詐欺集團之運作模
    式，參照前述刑法共同正犯之規範架構，雖無證據證明被告
    直接以電話詐欺告訴人，然被告擔任收取並傳遞告訴人遭詐
    欺之金錢之行為，實屬本案詐騙集團犯罪計畫不可或缺之重
    要環節。而共同正犯，在合同之意思內各自分擔犯罪行為之
    一部，相互利用他人之行為，以達其犯罪之目的者，即應對
    全部所發生之結果，共同負責，是被告明知前開情節，猶擔
    任第一層車手取款及傳遞款項之角色，與本案集團之其他成
    員間彼此分工，足認其係在合同意思範圍內，各自分擔犯罪
    行為之一部，並相互利用他人之行為，以達遂行犯罪之目的
    。再依被告所述，足認本案集團成員涉犯本案者至少有同案
    被告張漢祁、王瑋笙以及綽號「叔叔」之人，已達3人以上
    ，被告自應就其所參與本案詐欺集團成員對告訴人詐欺取財
    犯行所生之全部犯罪結果共同負責。
  ⒉洗錢防制法部分
　　按洗錢防制法第2條規定：「本法所稱洗錢，指下列行為：
    一、意圖掩飾或隱匿特定犯罪所得來源，或使他人逃避刑事
    追訴，而移轉或變更特定犯罪所得。二、掩飾或隱匿特定犯
    罪所得之本質、來源、去向、所在、所有權、處分權或其他
    權益者。三、收受、持有或使用他人之特定犯罪所得。」，
    依現行洗錢防制法第2條之規定，倘行為人意圖掩飾或隱匿
    特定犯罪所得來源，而將特定犯罪所得直接消費處分，甚或
    交予其他共同正犯，或由共同正犯以虛假交易外觀掩飾不法
    金流移動，即屬該法第2條第1或2款之洗錢行為，尚難單純
    以不罰之犯罪後處分贓物行為視之（最高法院108年度台上
    字第3993號判決參照）。本案被告所犯係該當刑法第339條
    之4第1項第2款之三人以上共犯詐欺取財罪，屬洗錢防制法
    第3條第1款所規定之特定犯罪，而本案詐欺集團成員，在對
    告訴人施用詐欺，致其陷於錯誤而將財物放置於指定地點後
    ，即派遣車手即被告至指定地點拿取該等贓款，使之置於被
    告實力支配範圍，而切斷金流脈絡，款項嗣並繳回詐欺集團
    上層車手即張漢祁，復由張漢祁再行轉交上層人員，揆諸上
    開說明，均屬將犯罪取得之財物予以掩飾、隱匿去向、所在
    之行為，使司法機關難以溯源追查犯罪所得之蹤跡與後續犯
    罪所得持有者，客觀上得以切斷詐騙所得金流之去向、所在
    ，阻撓國家對詐欺犯罪所得之追查，即製造詐欺犯罪所得金
    流斷點，使偵查者難以查獲該犯罪所得實質流向，達到隱匿
    犯罪所得之效果，合於洗錢防制法第2條第2款之洗錢行為，
    被告對於其行為可從中製造金流斷點，致無從追查不法詐欺
    款項之去向及所在等節，自屬知悉，堪認其主觀上具洗錢之
    犯意，自與洗錢防制法第14條第1項一般洗錢罪要件相合。
　㈡罪名
　　核被告所為，係犯刑法第339 條之4 第1 項第2 款之三人以
    上共同詐欺取財罪、違反洗錢防制法第2 條第2 款規定，而
    犯同法第14條第1 項之一般洗錢罪。
　㈢共同正犯之說明
    被告，與同案被告張漢祁、王瑋笙及「叔叔」以及本案詐欺
    集團成員間，就上揭犯行有犯意聯絡及行為分擔，為共同正
    犯。另刑法第339 條之4 第1 項第2 款之三人以上共同犯詐
    欺取財罪，其本質即為共同犯罪，主文毋庸再於「三人以上
    共同犯詐欺取財罪」前再記載「共同」（最高法院83年度台
    上字第2520號刑事判決意旨參照），併此敘明。
　㈣想像競合
    被告所涉犯行，係以一行為同時觸犯三人以上共同詐欺取財
    罪及洗錢罪等三罪名，為想像競合犯，應從一重論以三人以
    上共同詐欺取財罪。
  ㈤科刑
  ⒈偵審中自白之減輕事由
    按洗錢防制法第16條第2項規定，犯第14條、第15條之罪，
    在偵查或審判中自白者，減輕其刑。再按想像競合犯之處斷
    刑，本質上係「刑之合併」。其所謂從一重處斷，乃將想像
    競合犯組成之評價上數罪，合併為科刑一罪，其所對應之刑
    罰，亦合併其評價上數罪之數法定刑，而為一個處斷刑。易
    言之，想像競合犯侵害數法益者皆成立犯罪，論罪時必須輕
    、重罪併舉論述，同時宣告所犯各罪名，包括各罪有無加重
    、減免其刑之情形，亦應說明論列，量刑時併衡酌輕罪部分
    量刑事由，評價始為充足，然後依刑法第55條前段規定「從
    一重處斷」，非謂對於其餘各罪可置而不論。因此，法院決
    定處斷刑時，雖以其中最重罪名之法定刑，做為裁量之準據
    ，惟於裁量其輕重時，仍應將輕罪合併評價在內（最高法院
    108年度台上字第4405、4408號判決意旨參照）。本案被告
    就其拿取贓款並放置於指定地點，由同案被告張漢祁取走，
    進而掩飾犯罪所得去向與所在之洗錢等事實於偵查、本院準
    備、審理程序始終供述詳實，業如前述，應認其對參與洗錢
    行為主要構成要件事實有所自白，是就被告本案洗錢犯行部
    分，雖屬想像競合犯其中之輕罪，惟依上開說明，本院於後
    述量刑時，仍應併予衡酌此部分減刑事由。
  ⒉量刑審酌
    爰以行為人之責任為基礎，審酌被告正值青年，不思以正當
    途徑獲取財物，更無視政府一再宣誓掃蕩詐騙犯罪之決心及
    法規禁令，被告竟參與本案詐欺集團，並負責收取並傳遞贓
    款，屬詐欺集團中不可或缺之重要角色，同屬詐欺犯罪之一
    環，並因而致本案告訴人受有金錢損失，影響交易秩序，所
    為應予非難，惟衡以被告犯後對其犯行坦承不諱，正視己非
    ，犯後態度尚稱良好，其犯行詐得之金額，且被告已與告訴
    人達成和解，並徵得該告訴人之諒解乙節，並有調解筆錄附
    卷可參（見本院卷第203頁），以及被告於本案詐欺之分工
    及參與程度，以及被告所得利益，暨被告自承高中肄業之智
    識程度、入監前曾從事工地工作、每月收入2萬元、毋須扶
    養之人之生活經濟狀況等一切情狀（見本院卷第192頁），
    量處主文所示之刑。
三、沒收
　㈠按犯罪所得，屬於犯罪行為人者，沒收之；前二項之沒收，
    於全部或一部不能沒收或不宜執行沒收時，追徵其價額，刑
    法第38條之1第1項前段、第3項分別定有明文。查，被告就
    本案犯行所得之報酬為取款之4％即12,000元（計算式：30萬
    x4%=12,000）等情，業據被告於本院準備程序中供述在卷（
    見本院卷第175頁），為其犯罪所得，雖未扣案，惟又無刑
    法第38條之2 第2 項過苛調節條款所定之情形，應依刑法第
    38條之1 第1 項前段、第3 項規定宣告沒收，並諭知於全部
    或一部不能沒收或不宜執行沒收時，追徵其價額。
  ㈡至於洗錢防制法第18條第1項前段規定「犯第十四條之罪，其
    所移轉、變更、掩飾、隱匿、收受、取得、持有、使用之財
    物或財產上利益，沒收之」，然該洗錢行為之標的是否限於
    行為人者始得宣告沒收，法無明文，實務上一向認為倘法條
    並未規定「不問屬於犯罪行為人與否均沒收」時，自仍以屬
    於被告所有者為限，始應予沒收。本案告訴人遭詐騙款項業
    經轉交而不在被告實際支配持有當中，已如前述，自非其等
    所有，且無事實上之共同處分權限，自不應對被告宣告沒收
    。
乙、爰不另為不受理之諭知部分
壹、公訴意旨另以：被告於110年1月間，參與綽號「叔叔」之成
    年人所屬以實施詐術為手段，具持續性及牟利性之有結構性
    詐欺集團犯罪組織，遂由該詐欺集團成員對告訴人行使詐術
    ，致其陷於錯誤而臨櫃提領30萬元，並將該等款項放置於指
    定地點，再由被告於前述時、地，拿取告訴人所放置裝有前
    開現金之包裹後，將款項逐層交付予詐欺集團成員。因認被
    告此部分亦涉犯組織犯罪防制條例第3 條第1 項後段之參與
    犯罪組織罪嫌等語。
貳、按同一案件繫屬於有管轄權之數法院者，由繫屬在先之法院
    審判之；而案件有依前揭規定不得為審判之情形者，應諭知
    不受理之判決，刑事訴訟法第8條、第303條第7款分別定有
    明文。此項規定旨在避免對同一被告之同一犯罪事實，實體
    法上祇有一個刑罰權，再受重複裁判，有違一事不再理之原
    則。又行為人於參與詐欺犯罪組織之行為繼續中，先後多次
    為加重詐欺之行為，因參與犯罪組織罪為繼續犯，犯罪一直
    繼續進行，直至犯罪組織解散，或其脫離犯罪組織時，其犯
    行始行終結。故該參與犯罪組織與其後之多次加重詐欺之行
    為皆有所重合，然因行為人僅為一參與犯罪組織行為，侵害
    一社會法益，屬單純一罪，應僅就「該案中」與參與犯罪組
    織罪時間較為密切之首次加重詐欺犯行論以參與犯罪組織罪
    及加重詐欺罪之想像競合犯，而其他之加重詐欺犯行，祗需
    單獨論罪科刑即可，無需再另論以參與犯罪組織罪，以避免
    重複評價。是如行為人於參與同一詐欺集團之多次加重詐欺
    行為，因部分犯行發覺在後或偵查階段之先後不同，肇致起
    訴後分由不同之法官審理，為裨益法院審理範圍明確、便於
    事實認定，即應以數案中「最先繫屬於法院之案件」為準，
    以「該案件」中之「首次」加重詐欺犯行與參與犯罪組織罪
    論以想像競合。縱該首次犯行非屬事實上之首次，亦因參與
    犯罪組織之繼續行為，已為該案中之首次犯行所包攝，該參
    與犯罪組織行為之評價已獲滿足，自不再重複於他次詐欺犯
    行中再次論罪，俾免於過度評價及悖於一事不再理原則。至
    於「另案」起訴之他次加重詐欺犯行，縱屬事實上之首次犯
    行，仍需單獨論以加重詐欺罪，以彰顯刑法對不同被害人財
    產保護之完整性，避免評價不足（最高法院109年度台上字
    第3945號判決意旨參照）。
參、經查，被告前曾被訴於110年加入以實施詐術為手段所組成
    具有持續性及牟利性之有結構性詐騙集團組織，並擔任車手
    工作之犯行，經臺灣臺中地方檢察署檢察官以該署110年度
    偵字第18675號提起公訴，於110年9月15日繫屬臺灣臺中地
    方法院，並經該院以110年度金訴字第781號審理中等情，有
    該案起訴書及臺灣高等法院被告前案紀錄表在卷可稽。而被
    告於該案參與之集團，與本案為同一集團，為被告供述在卷
    （見本院卷第175頁），並有該案起訴書在卷可佐（見28722
    號卷第195頁），揆諸前揭說明，可認該案為被告參與本案
    詐欺集團中，所犯數案中最先繫屬於法院之案件，應以該案
    件中之首次加重詐欺犯行與參與犯罪組織罪論以想像競合，
    是本案檢察官於111年3月17日就被告參與犯罪組織犯行提起
    公訴並繫屬本院（見本院卷第5頁收文章戳），顯繫屬在後
    而為重複起訴，揆諸前開規定及說明，本應就被告被訴本案
    參與犯罪組織部分諭知不受理判決，然因起訴書認此部分與
    前開有罪部分有想像競合犯之裁判上一罪關係，爰不另為不
    受理諭知。
據上論斷，應依刑事訴訟法第273 條之1 第1項、第299條第1項
前段，判決如主文（本件依刑事判決精簡原則，僅記載程序法條
文）。
本案經檢察官李冠輝偵查起訴，檢察官吳宗光到庭執行公訴。
中　　華　　民　　國　 111　　年　　8　　月　　25　　日
                  刑事第十三庭 法  官   陳幽蘭
上列正本證明與原本無異。
如不服本判決，應於判決送達後20日內敘明上訴理由，向本院提
出上訴狀 (應附繕本) ，上訴於臺灣高等法院。其未敘述上訴理
由者，應於上訴期間屆滿後20日內向本院補提理由書「切勿逕送
上級法院」。 
　　                           書記官   陳冠云
中　　華　　民　　國　　111 　年　　8 　　月　　26　　日
附錄本案論罪科刑法條全文：
中華民國刑法第339條之4
犯第339條詐欺罪而有下列情形之一者，處1年以上7年以下有期
徒刑，得併科1百萬元以下罰金：
一、冒用政府機關或公務員名義犯之。
二、三人以上共同犯之。
三、以廣播電視、電子通訊、網際網路或其他媒體等傳播工具，
    對公眾散布而犯之。
前項之未遂犯罰之。

洗錢防制法第14條
有第二條各款所列洗錢行為者，處 7 年以下有期徒刑，併科新
臺幣 5 百萬元以下罰金。
前項之未遂犯罰之。
前二項情形，不得科以超過其特定犯罪所定最重本刑之刑。